臺灣高等法院臺中分院民事判決　96年度再易字第41號
再 審原 告　謝仕成即川偉企業社
訴訟代理人　蔡壽男律師
再 審被 告　源囿工程有限公司
法定代理人　甲　○
上列當事人間請求清償借款事件，再審原告對於前程序台灣台中
地方法院94年度訴字第1488號、本院95年建上易字第16號、本院
96年再易字第16號確定判決提起再審之訴，本院判決如下：
    主  文
再審之訴駁回。
再審訴訟費用由再審原告負擔。
    事實及理由
甲、再審原告主張：
一、再審被告前曾對再審原告本於不當得利之法律關係，訴請再
    審原告返還溢付之工程款新台幣（以下同）1,645,600元及
    法定遲延利息，經前程序台灣台中地方法院以94年訴字第
    1488號判決，判命再審原告應給付再審被告227,200元及遲
    延利息，駁回其餘之請求，嗣兩造均各就所受敗訴判決部分
    提起第二審上訴，本院以95年建上易字第16號判決駁回兩造
    之上訴而告確定。嗣經再審原告對前程序上述第一、二審確
    定判決提起再審之訴，本院96年度再易字第16號判決，將前
    程序本院95年建上易字第16號確定判決所命再審原告給付再
    審被告之金額超過112,100元及遲延利息部分廢棄，上述廢
    棄部分駁回再審被告在第一審之訴，該判決不得上訴第三審
    而告確定。
二、玆查前程序台灣台中地方法院94年訴字第1488號判決、本院
    95年建上易字第16號確定判決、本院96年度再易字第16號確
    定判決均有民事訴訟法第497條所定「就足影響於判決之重
    要證據漏未斟酌」之情形，詳情如下：
　　再審原告於前程序曾主張：再審被告所簽發系爭付款人為台
　  灣土地銀行沙鹿分行、92年4月25日期、面額187,200元、號
    碼第0000000號支票一張所載之金額187,200元，應列為減項
    之款項，應從再審被告所稱之已付工程款中予以扣除，但前
    程序第一、二審確定判決及本院上述96年度再易字第16號再
    審確定判決，對於上述支票均未詳予審酌：
   1、再審被告於該張支票之「存根用途欄」內註明：「票交換
      」等字樣，且該支票存根係再審被告所保管之物，雖其事
      後擅將「票交換」之「換」字予以塗抹，企圖滅跡，但該
      「換」字仍然清晰可見，此有該支票存根影本附卷可證。
   2、再審被告於前程序之第二審於96年1月30日所提「民事辯
      論意旨狀」，亦自認：「實則，該註記係上訴人（按指本
      件再審被告）註記與他人之票交」等語，足證再審被告於
      該系爭支票之存根用途欄內註記：「票交換」等字樣，係
      屬實在。
   3、再審被告於前程序之第一審係起訴主張其共簽發21張支票
      交付再審原告兌領，並提出21張支票存根附卷為證。而系
      爭支票為其中之一張，並由再審原告於該支票之存根上親
      自簽名收受，足證系爭支票係再審被告以票易票之方式直
      接簽交再審原告，並非簽交他人再轉讓再審原告，至為明
      確。再審被告竟猶辯稱系爭支票之存根用途欄註記「票交
      」所載之意，係指與他人之票交，但該「他人」絕非係再
      審原告云云，不但與其在前程序之起訴主張自相矛盾，且
      顯與事實不符，純屬飾詞強辯，殊無可採。另再審被告辯
      稱：再審原告並未舉證證明有20萬元客票存在之事實；再
      審原告一再聲稱系爭支票存根上有再審被告「票交換」之
      註記，惟對於再審被告所提出之其他支票存根之註記，卻
      嚴詞否認，再審原告之主張前後矛盾云云，亦屬捨本逐末
      、引諭失義、立論錯誤之任意空言抗辯，亦均無可採。
   4、由上開系爭支票存根用途欄之記載及再審被告於上述書狀
      中所為之自認，足證系爭票款187,200元，顯與660萬元之
      工程款無關，自應列為減項予以扣除。前程序第一、二審
　    確定判決及本院96年度再易字第16號再審確定判決，對於
      足以影響判決之上述重要證據（即上述支票），均未詳予
      審酌，顯有再審之事由。
三、爰提起本件再審之訴，求為判決：
    (一)台灣台中地方法院94年訴字第1488號判決、本院95年建
        上易字第16號確定判決、本院96年度再易字第16號確定
        判決關於再審原告應給付再審被告新台幣112,100元及
        自94年7月1日起至清償日止按年息百分之五計算之利息
        部分，及該部分訴訟費用之裁判均廢棄。
    (二)上述廢棄部分，再審被告在前程序第一審之訴駁回。
乙、本件未經言詞辯論，再審被告亦未提出書狀作何聲明及陳述
    。
丙、關於再審原告對於前程序台灣台中地方法院94年訴字第1488
    號判決、本院95年建上易字第16號確定判決提起再審之訴部
    分：
    民事訴訟法500條第1項、第2項前段定，再審之訴，應於30
    日之不變期間內提起，前項期間，自判決確定時起算，判決
    於送達前確定者，自送達時起算。本件前程序台灣台中地方
    法院94年訴字第1488號判決係95年9月7日宣判，本院95年建
    上易字第16號判決係96年2月13日宣判，同年月26日送達再
    審原告，有各該判決可稽，並經本院96年度再易字第16號再
    審確定判決記載明確，玆再審原告於96年7月6日具狀對前程
    序台灣台中地方法院94年訴字第1488號判決、本院95年建上
    易字第16號確定判決提起再審之訴，顯已逾30日之不變期間
    ，是本件再審之訴關於此部分為不合法，原應依民事訴訟法
    第502條第1項規定裁定駁回，惟本件關於對本院96年度再易
    字第16號確定判決再審部分，其訴為合法，經審酌結果應以
    判決駁回（詳如下述），故本件關於上述不合法部分，亦以
    判決駁回之。
丁、關於再審原告對本院96年度再易字第16號確定判決提起再審
    之訴部分：
　　按不得上訴於第三審法院之事件，經第二審確定之判決，如
    就足影響於判決之重要證物，漏未斟酌者，亦得以再審之訴
    對之聲明不服，民事訴訟法第497條固定有明文。惟該條所
    謂「就足以影響於判決之重要證物漏未斟酌」，係指第二審
    言詞辯論終結前，已經存在並已為聲明之證物，而第二審並
    未認為不必要而仍忽略證據聲明未為調查，或已為調查而未
    就其調查之結果予以判斷，且以該證物足以動搖原確定判決
    之基礎者為限。經查：
(一)再審原告主張：再審被告之所以將台灣土地銀行沙鹿分行、
    92年4月25日期、面額187,200元、號碼第0000000號之支票
    交給再審原告，係因，係因再審原告以面額20萬元之客票與
    再審被告交換，並被扣除二個月之利息12,800元，且均已互
    相兌付完畢，故該187,200元票款，顯與660萬元之系爭工程
    款無關，自應列為減項予以扣除，不得請求再審原告返還，
    本院96年度再易字第16號再審判決，對再審原告此項主張未
    予審酌，亦未說明不可採之理由等語。然查本院96年度再易
    字第16號再審判決理由三之 (一)已詳載：「（一）關於台
    灣土地銀行沙鹿分行92年4月25日期、面額187,200元之第
    0000000號支票一紙：再審原告陳稱該支票係再審原告以面
    額20萬元之客票與再審被告交換，並被扣除二個月之利息
    12,800元，且均已互相兌付完畢，故該187,200元票款，顯
    與660萬元之系爭工程款無關，自應列為減項予以扣除云云
    ，然此部分業由原確定判決法院調查亦已就其調查之結果判
    斷，此由原確定判決第13頁第4、5行「就200,000元部分之
    支票（此為借款，見原審卷第234頁），未據謝仕成舉證證
    明，尚難採信」觀之甚明。原確定判決認定再審原告主張以
    20萬元客票交換之事實，係屬有利於再審原告之事實，縱再
    審被告之支票存根有寫「票交」或「票交換」之情事，依民
    事訴訟法第277條規定，仍應由再審原告負舉證責任，惟再
    審原告於前二審言詞辯論程序終結前仍未能舉證證明該事實
    ，是再審原告自當負擔此部分敗訴之不利益，斷不可謂原確
    定判決有就足影響於判決之重要證物漏未斟酌之情事，從而
    ，再審原告依民事訴訟法第497條規定提起再審之訴，為無
    理由」等語（見該判決第8頁），足見再審原告上述主張，
    本院96年度再易字第16號再審判決已予以審酌，並已說明不
    可採之理由，並非如再審原告所稱未予審酌。
(二)再審原告另稱：上述台灣土地銀行沙鹿分行面額187,200元
    支票，該張支票之「存根用途欄」內有註明：「票交換」等
    字樣，該「票交換」之「換」字有塗抹情形，但該「換」字
    仍然清晰可見之情，雖為兩造所不爭，惟此文句僅記載係以
    該張支票與他人交換，並未記載以該張支票直接與再審原告
    交換，自難據以認定再審被告以該張支票直接與再審原告交
    換之事實。雖再審被告於前程序之第二審96年1月30日所提
    「民事辯論意旨狀」內載稱：「實則，該註記係上訴人（按
    指本件再審被告）註記與他人之票交，與被上訴人（指本件
    之再審原告）無涉」等語（見本院卷第32頁）。惟其辯論意
    旨狀係自認再審被告以該張支票與他人交換，並非自認以該
    張支票與再審原告交換，自難以再審被告所提上述辯論意旨
    狀載之內容，遽認再審被告以該張支票直接與再審原告交換
    20萬元之支票，是再審原告此部分之主張，亦不足採。
(三)綜上所述，本院96年度再易字第16號確定再審判決並無民事
    訴訟法第497條所定「就足以影響於判決之重要證物漏未斟
    酌」之情形，再審原告對本院96年度再易字第16號確定再審
    判決所提再審之訴部分，顯無再審理由，爰不經言詞辯論，
    逕依同法第502條第2項規定，以判決駁回之。
戊、據上論結，本件對於前程序台灣台中地方法院94年訴字第
    1488號判決及本院95年建上易字第16號確定判決提起再審之
    訴部分為不合法，對於本院96年度再易字第16號再審確定判
    決提起再審之訴部分為顯無再審理由，依民事訴訟法第502
    條第1項、第2項、第78條，判決如主文。
中　　華　　民　　國　　96　　年　　7 　　月　　31　　日
                  民事第一庭    審判長法　官  吳火川
                                      法　官  饒鴻鵬
                                      法　官  邱森樟
以上正本係照原本作成。
不得上訴。
                                      書記官  鄧智惠
中　　華　　民　　國　　96　　年　　8 　　月　　1 　　日
                                                      Ｍ
